【裁判字號】    98,聲判,3
【裁判日期】    980525
【裁判案由】    聲請交付審判
【裁判全文】
臺灣花蓮地方法院刑事裁定               98年度聲判字第3號
聲   請     人
即  告  訴  人  戊○○
                丁○○
                丙○○
上列三人
共同訴訟代理人  黃健弘律師
被          告  乙○○   男  .
                甲○○   女  .
上列聲請人告訴被告偽造文書案件，不服臺灣高等法院檢察署檢
察長駁回再議之處分（98年度上聲議字第6 號），聲請交付審判
，本院裁定如下：
    主  文
聲請駁回。
    理  由
一、按告訴人不服上級法院檢察署檢察長或檢察總長認再議為無
    理由而駁回之處分者，得於接受處分書後10日內委任律師提
    出理由狀，向該管第一審法院聲請交付審判。法院認為交付
    審判之聲請不合法或無理由者，應駁回之，刑事訴訟法第25
    8 條之1 、第258 條之3 第2 項前段，分別定有明文。查本
    件聲請人戊○○、丁○○、丙○○以被告乙○○、甲○○涉
    犯偽造文書等罪嫌，向臺灣花蓮地方法院檢察署檢察官提出
    告訴，經該署檢察官於民國97年8月15日以97年度偵字第386
    0 號為不起訴處分後，聲請人等不服聲請再議，嗣經臺灣高
    等法院檢察署檢察長發回續行偵查，再經臺灣花蓮地方法院
    檢察署檢察官於97年11月19日以97年度偵續字第84號為不起
    訴處分，聲請人等復不服聲請再議，經臺灣高等法院花蓮分
    院檢察署檢察長於98年1月12日以98年度上聲議字第6號駁回
    再議，並於98年1月16日、98年1月19日、98年1月20 日分別
    送達聲請人丙○○、戊○○、丁○○，有送達證書各1 份附
    卷可證，聲請人等於收受上開駁回再議處分書後，其10日之
    合法聲請交付審判期間之計算，依刑事訴訟法第65條準用民
    法第120條第2項、第121條第1項、第122 條規定，聲請人丙○○部分：送達日期為98年1月16 日，其送達處所為花蓮市
    ，無須加計在途期間，聲請交付審判期日末日為1月26 日，
    因該日適逢春節年假，且98年1月26日至1月29日均為年春節
    年假，依法延至98年1月30 日，該日再逢調整放假日，依法
    延至98年1月31日，然該日又逢例假日（98年1月31日至98年
    2月1日），依法再遞延至98年2月2日上班日，故聲請人丙○○至遲應於98年2月2日向本院聲請交付審判，始謂合法。聲
    請人戊○○部分：送達日期為98年1月19 日，送達處所為花
    蓮縣吉安鄉，須加計在途期間3 日，故其聲請交付審判期間
    之末日應為98年2月1日，惟該日為例假日，依法延至98 年2
    月2日，故聲請人戊○○至遲應於98年2月2 日向本院聲請交
    付審判，始謂合法。聲請人丁○○部分：送達日期為98年 1
    月20日，送達處所為花蓮縣吉安鄉，須加計在途期間3 日，
    其聲請交付審判期間之末日即為98年2月2日，故其至遲應於
    98年2月2日向本院聲請交付審判，始謂合法。今聲請人等皆
    於98年2月2日委任律師向本院聲請交付審判，有刑事交付審
    判聲請狀1份在卷可稽（見本院卷第1頁），依上開所述，程
    序上皆無不符，合先敘明。
二、聲請交付審判意旨略以：
  (一)被告乙○○坦承填寫87年5月15日、89年3月1日、89年3月29
    日及89年4月11日取款條並領取共計新臺幣 (下同)130 萬元
    ；被告甲○○亦坦承填寫81年2月13日取款條並領取11 萬元
    。除上開各筆款項外，其中81年3月16 日該張取款條金額「
    伍拾壹萬柒仟陸佰肆拾陸元正」之筆跡與甲○○坦承填寫之
    「81年2月13 日」取款條金額「壹拾壹萬元整」筆跡極為相
    近，原檢察官未將上開取款條之筆跡送鑑定，是否為甲○○
    之筆跡，實有疏略。又83年3月25日552,118元、86年6月 11
    日10萬元、87年11月27日15萬元、89年3月29日50 萬元，均
    係以轉帳方式領出，雖原檢察官向花蓮一信函查莊茂林於該
    社0000000-0 帳號之原始憑證，因逾保留期限而銷毀無法提
    供，惟上開款項其中89年3月29日之50 萬元係轉入被告之子
    莊欽富於花蓮一信帳號00000000-0帳戶，故可向被告詢問或
    請被告提供被告2 人及其子女之帳戶資料以供比對是否有上
    開款項轉入，即足明瞭上開款項是否為被告領取，原檢察官
    未予查證，僅以被告承認領取之141 萬元為審酌，顯有調查
    未盡之違誤。
  (二)莊茂林並非不識字，有莊茂林親筆簽名之相關文件足證，莊
    茂林若有提領存款之必要，大可親自至銀行提領，又何需委
    託被告提領，至少莊茂林亦可在取款條上簽名，豈有由被告
    代為簽名之理？且被告領款時，莊茂林尚未生病，實無委託
    被告代領款項之必要。又若莊茂林真有委託被告提領金錢或
    同意給被告，伊何以會在發現存款短少後，急著向伊子女查
    問伊金錢究竟被誰領走之理，原檢察官採信被告辯解而認莊
    茂林有指示被告代領存款，顯有違常情。
  (三)於莊茂林生前，子女均會給伊錢花用，且莊茂林日常花費不
    多，故莊茂林幾乎不曾動用伊之存款，故均未發現伊存款有
    遭被告盜領之情，而莊茂林自90年間開始生病後，始有大筆
    醫藥費及看護費之支出，上開支出及莊茂林之喪葬費用亦均
    係由莊茂林領取之土地徵收補償金中支付（相關單據數量繁
    雜，容當庭提出），而未曾動用系爭存款。從而，檢察官認
    莊茂林於92年7月16 日死亡前，為支應伊生活開銷、雜支費
    用，以莊茂林之金錢為支出或莊茂林將自己之財產，為初步
    規劃、安排，顯與事實有間。
  (四)本件被告於發現存款遭盜領後，先否認有領取莊茂林之存款
    ，甚至誣賴係莊阿川盜領，直至證人莊夏順至銀行調出取款
    條後，被告自知無法狡賴，始承認係其所領，惟表示係莊茂
    林要給其的，本件告訴人提出告訴後，原檢察宮偵訊時，被
    告初時承認錢係其所領，惟錢有交給莊茂林，嗣經查得被告
    有將其中一筆款項（即89年3月29日之50 萬元）用以繳納將
    土地過戶其子莊欽富之土地增值稅後，被告又改口承認該筆
    款項確係繳納上開土地增值稅，惟表示係莊茂林給其的，其
    餘款項被告則辯稱係莊茂林幫同居人林阿粉之兒子償還房屋
    貸款，莊茂林捐獻給廟宇云云。惟被告所指之林阿粉係於74
    年8 月間與莊茂林同居，而將其戶籍遷入莊茂林位於花蓮縣
    新城鄉○○村○○路17號住所，然林阿粉於76年5 月間與莊
    茂林分手，即將戶籍遷出，而本件被告盜領時間則係在81年
    至89年間，斯時莊茂林早已與林阿粉分手，莊茂林豈有再幫
    林阿粉之子繳納房貸之可能，又被告所稱莊茂林捐獻給廟宇
    乙節，惟莊茂林捐獻廟宇期間大部份均係在本案發生之前，
    81年之後均係捐獻白米，而莊茂林捐獻廟宇興建柱子，亦均
    係以伊自己及兒子之名義捐獻，至於廟宇之柱子有被告夫妻
    及其二人之子女（莊欽富、莊雁娟）父母 (莊茂林、林來有
    、張權達、傅玉妹）列名捐獻，應屬被告本身之捐獻，並非
    莊茂林之捐獻，蓋若係莊茂林之捐獻，應列名莊茂林之所有
    子孫才是，豈有獨厚被告一家人，甚至還列名被告甲○○之
    父母之理。又證人林莊桂子於前檢察官偵訊時證稱：「後來
    我們兄弟有問我父親，我父親當時說要給被告小的（乙○○
    ），其他兄弟也沒有意見。」亦與被告於檢察官偵訊時辯稱
    ：「其等均係由莊茂林指示交其等代領存款，領款後，並將
    款項交由莊茂林。」之說詞不符，且被告上開辯解，亦與89
    年3月29日該筆50 萬元係轉入其子莊欽富帳戶用以繳納土地
    增值稅之事實有異，若被告未盜領莊茂林之存款，何以其說
    詞一再反覆，且對系爭款項之流向亦未能清楚交待，原不起
    訴處分認被告領取系爭款項有經莊茂林授權，顯有違誤。
  (五)又證人莊夏順曾證稱，莊茂林發現其存款短少後，有急著找
    錢，若莊茂林有指示被告代領款項，被告所領之款項有交給
    莊茂林，或莊茂林有同意將系爭款項給被告，莊茂林何以會
    不知伊錢係遭何人領取而急著找錢？原檢察官僅以證人莊夏
    順證稱其有為莊茂林查帳一事，而認證人之證詞仍無法證明
    被告等人有未經莊茂林之同意而擅自盜領莊茂林存款之情，
    未予審酌莊夏順上開「莊茂林急著找錢」之證詞，亦有違誤
    。
  (六)綜上所述，原檢察官不起訴處分，實有違誤，而臺灣高等法
    院花蓮分院檢察署就告訴人上開理由亦全未審酌，遽認原檢
    察官調查尚稱詳盡，偵查已臻完備，而將告訴人再議之聲請
    駁回，實有調查未盡之違法，為此，爰依法聲請交付審判，
    懇請鈞院准為交付審判之裁定云云。
三、按刑事訴訟法第258 條之1 規定，告訴人得向法院聲請交付
    審判，揆其立法意旨，係法律對於「檢察官不起訴裁量權」
    制衡之一種外部監督機制，法院之職責僅在就檢察官所為不
    起訴之處分是否正確加以審查，藉以防止檢察機關濫權。是
    刑事訴訟法第258 條之3 第4 項規定：「法院為交付審判之
    裁定時，視為案件已提起公訴。」，則交付審判之裁定自以
    訴訟條件俱已具備，別無應為不起訴處分之情形存在為前提
    。依此立法精神，同法第258 條之3 第3 項規定法院審查聲
    請交付審判案件時「得為必要之調查」，其調查證據之範圍
    ，自應以偵查中曾顯現之證據為限；而同法第260 條對於不
    起訴處分已確定或緩起訴處分期滿未經撤銷者得再行起訴之
    規定，其立法理由說明該條所謂不起訴處分已確定者，包括
    「聲請法院交付審判復經駁回者」之情形在內，是前述「得
    為必要之調查」，其調查證據範圍，更應以偵查中曾顯現之
    證據為限，不得就告訴人新提出之證據再為調查，亦不得蒐
    集偵查卷以外之證據，否則，將與刑事訴訟法第260 條之再
    行起訴規定，混淆不清，亦將使法院兼任檢察官而有回復「
    糾問制度」之虞；且法院裁定交付審判，即如同檢察官提起
    公訴使案件進入審判程序，是法院裁定交付審判之前提，必
    須偵查卷內所存證據已符合刑事訴訟法第251 條第1 項規定
    「足認被告有犯罪嫌疑」檢察官應提起公訴之情形，亦即該
    案件已經跨越起訴門檻，否則，縱或法院對於檢察官所認定
    之基礎事實有不同判斷，但如該案件仍須另行蒐證偵查始能
    判斷應否交付審判者，因交付審判審查制度並無如同再議救
    濟制度得為發回原檢察官續行偵查之設計，法院仍應依同法
    第258 條之3 第2 項前段規定，以聲請無理由裁定駁回。
四、次按犯罪事實應依證據認定之，無證據不得認定犯罪事實，
    刑事訴訟法第154條第2項定有明文；告訴人之指訴，係以使
    被告判罪處刑為目的，故多作不利於被告之陳述，自不得以
    其指訴為被告犯罪之唯一證據；又認定不利於被告之事實，
    須依積極證據，苟積極證據不足為不利於被告事實之認定時
    ，即應為有利於被告之認定，更不必有何有利之證據（最高
    法院52年度臺上字第1300號判例、84年度臺上字第5368號判
    決、30年度上字第816號判例參照）。經查：
  (一)聲請人等所指稱81年3月16 日該張取款條金額「伍拾壹萬柒
    仟陸佰肆拾陸元正」之筆跡，與被告甲○○坦承填寫之「81
    年2月13 日」取款條金額「壹拾壹萬元整」之筆跡極其相近
    ，此部分檢察官疏未送筆跡鑑定云云。於96年11月12日之偵
    查時，檢察事務官已諭知被告2 人當庭書寫「伍拾壹萬柒仟
    陸佰肆拾陸元正」各10次，且嗣經原檢察官比對後認定該筆
    跡與其他取款條上之筆跡，無論運筆及特徵均不相同。按核
    對筆跡，本為調查證據之一種，除特種書據，如古書、畫或
    書家摹倣各種字體者之筆跡，須選任專門知識技能之鑑定人
    為精密之鑑定，若通常書據，一經核對筆跡，即能辨別真偽
    異同者，法院本於核對之結果，依其心證而為判斷，雖不選
    任鑑定人實施鑑定程序，亦不得指為違法，96年台上字第60
    68號判決意旨資為參照。檢察官既已調閱上開資料為調查，
    且經肉眼實際核對後認已明顯不符，即無庸再送鑑定之必要
    ，從而檢察官未送請鑑定人為筆跡鑑定，亦難謂其有何違法
    或不予調查之情事。至聲請人等稱89年3月29日之50 萬元係
    轉入被告之子莊欽富設於花蓮一信帳號H00000000-0 帳戶，
    用以支付被告過戶土地給莊欽富的稅金云云，此部分縱然屬
    實，惟尚難僅因有該筆款項轉入上開帳戶，即能遽認被告 2
    人有何偽造文書或竊盜等之犯行。且被告2 人均辯稱該筆款
    項係莊茂林生前即表示要給被告乙○○等語，衡諸被告乙○○、莊欽富分別為莊茂林之子、孫，按社會通情，本即不能
    排除莊茂林替其子、孫2 人支付稅金之可能，聲請人等既未
    另提出其他具體事證足以提高被告2 人之犯罪嫌疑，此部分
    原檢察官不予調查，洵難謂其調查證據有疏漏。而聲請人等
    雖另指稱被告2人對提領該50 萬元之用途前後說詞一再反覆
    云云，惟仍不能據此即認被告2 人有何偽造文書或竊盜等犯
    行。
  (二)聲請人等復指稱，莊茂林非不識字且當時尚未生病，實無委
    託被告2人提領存款之必要；且莊茂林若真有委託被告2人提
    款，又為何會在發現伊存款短少後，急著查明金錢究竟被誰
    領走云云。惟莊茂林縱然識字且健康狀況良好，亦難逕認伊
    無委託被告2 人提款之可能，尤其被告乙○○、甲○○分別
    為莊茂林之子、媳，由莊茂林委託渠等2 人提領存款亦屬情
    理之常。又證人莊夏順縱證稱，莊茂林在得知存款短少後，
    急著查明金錢究竟被誰領走云云，惟此至多僅能證明莊茂林
    之存款確實有減少，且莊茂林有進一步探究存款係被誰領走
    之事實，尚無法依此斷言即係被告2 人所盜領，原檢察官之
    判斷並無不合。
  (三)聲請人等另指稱，莊茂林生前其子女均會給伊錢花用，且莊
    茂林日常花費亦不多，況莊茂林尚有土地徵收補償金可支用
    ，根本不需動用存款云云。惟莊茂林縱有土地徵收補償金足
    以支付其日常生活費、醫藥費及看護費等，仍無遽認伊僅能
    就該補償金做上開支出，而不能就伊固有存款支出之理。且
    原檢察官認莊茂林生前亦有將自身財產為初步規劃、安排之
    可能，並無超出違經驗法則及論理法則之範圍，聲請人等自
    難任意指摘原檢察官認事不當。
  (四)至聲請人等所質疑，莊茂林於76年5 月間，已與同居人林阿
    粉分手，怎有可能如被告乙○○所稱，再幫林阿粉之子繳納
    房貸云云，按此部分縱然被告乙○○無相關證據足實其說，
    惟依首揭之證據法則，聲請人等除上開質疑外，無法提出積
    極證據為不利於被告乙○○之認定，即應為有利於被告乙○○之認定。聲請人等復質疑莊茂林向廟宇捐獻之時間、標的
    不符其生前捐獻之常態，且若屬莊茂林之真意所為之捐獻，
    豈有不列名其他子孫入捐獻名單，而獨厚被告2 人一家之理
    云云，惟此部分或涉莊茂林個人宗教信仰之自由意識，及其
    主觀之情感、想法，聲請人等僅泛言不合理，而未能再提出
    具體事證作為認定被告2 人犯罪之證據，該等指摘即屬率斷
    ，要難足採。
五、綜上所述，本件聲請人戊○○、丁○○、丙○○指訴被告乙○○、甲○○涉犯偽造文書等罪嫌，向本院聲請交付審判，
    經本院依職權調閱原偵查卷宗，依其卷內資料，審酌臺灣花
    蓮地方法院地檢署檢察官所為不起訴處分書及臺灣高等法院
    花蓮分院檢察署檢察長駁回聲請再議處分書，已就聲請人等
    提出告訴理由予以斟酌，詳予調查卷內所存證據，並詳加論
    述所憑證據及其認定理由，原處分書所載證據取捨及理由認
    定，並無違背經驗法則或論理法則之情事，認事用法，均無
    不當。是聲請人等聲請交付審判，顯無理由，應予駁回。
六、依刑事訴訟法第258條之3第2項前段，裁定如主文。
中    華    民    國    98    年    5     月    25    日
                  刑事第二庭    審判長法  官  陳世博
                                      法  官  林恒祺
                                      法  官  陳月雯
上列正本證明與原本無異。
本件不得抗告。
中    華    民    國    98    年    5     月    26    日
                                      書記官


司法院資訊處製作；財團法人民間司法改革基金會備份。
